臺灣嘉義地方法院民事判決　九十一年訴字第一四一號
　　原　　　告　己○○
　　　　　　　　丁○○
　　　　　　　　戊○○
　　　　　　　　乙　○
　　　　　　　　庚○○
　　被　　　告　丙○○
　　　　　　　　甲○○
右當事人間分割共有物事件，本院判決如左：
    主      文
兩造共有坐落嘉義縣竹崎鄉○○○段第二二０之五地號土地、地目：旱、面積：０‧
一四七四公頃及同地段第二二０之六地號土地、地目：旱、面積：０‧三八四一公頃
，，其分割方法如附圖二方案所示，其中同段第二二０之五地號土地內標示Ａ部分，
面積：０‧０一二三公頃，分歸原告丁○○取得；標示Ｂ部分，面積：０‧０四九一
公頃，分歸原告庚○○取得；標示Ｃ部分，面積：０‧０一二三公頃，分歸原告戊○○取得；標示Ｄ部分，面積：０‧０七三七公頃，分歸原告己○○取得。其中同段第
二二０之六地號土地內標示Ａ部分，面積：０‧０七八九公頃，分歸原告己○○取得
；標示Ｂ部分，面積：０‧一二八０公頃，分歸原告乙○取得；標示Ｃ部分，面積：
０‧一七七二公頃，分歸被告丙○○、甲○○共同取得，並按原應有部分比例保持共
有。
原告其餘之訴駁回。
訴訟費用由被告甲○○負擔二十分三；被告丙○○負擔二十分之二；原告乙○負擔二
十分之四；原告己○○負擔二十分之八；原告丁○○、庚○○、戊○○各負擔二十分
之一。
    事      實
甲、原告方面：
  一、聲明：
  （一）請求判決兩造分別共有坐落嘉義縣竹崎鄉○○○段第二二０之五、二二０之
        六地號之土地，准予合併分割，依起訴狀附圖方案方式分割。
  （二）被告應將分配與原告乙○取得之土地（即附圖二所示之系爭第二二０之六號
        土地內之Ｂ部分）地上建築物拆除後，將土地交付原告乙○。
  二、陳述：
  （一）坐落於嘉義縣竹崎鄉○○○段第二二０之五地號、地目：旱、面積：一四七
        四平方公尺及同地段第二二０之六地號、地目：旱、面積：三八四一平方公
        尺之土地（下簡稱系爭土地），前筆土地由原告己○○、丁○○、戊○○、
        庚○○與被告二人共有，後筆土地由原告己○○、乙○與被告二人共有，其
        應有部分如起訴狀附表所示。
  （二）按各共有人，得隨時請求分割共有物，民法第八百二十三條前段定有明文，
        系爭土地係原告與被告等人分別共有，而系爭土地並非不能分割，且各共有
        人亦無不分割之協議，故系爭土地依法各共有人自得隨時請求分割，原告爰
        依民法第八百二十三條及農業發展條例第十六條第一項但書第四款之規定，
        請求判決分割系爭土地。
  （三）系爭第二二０之六號土地，依嘉義縣竹崎地政事務所九十一年八月九日所附
        之系爭土地複丈成果圖所載Ｂ部分中，土地上有被告丙○○、甲○○所有建
        築物（舊建物）存在，於分割後被告二人應將土地建物拆除後，將土地交還
        原告乙○。
  三、證據：提出系爭土地之土地登記謄本一份、地籍圖一份、共有人應有部分表一
      份、分割方案圖一份、戶籍謄本五份等為證。
乙、被告甲○○方面：聲明及陳述：我同意依原告提出之分割方案。
丙、被告丙○○方面：未於言詞辯論期日到場，亦無提出任何書狀作何陳述或聲明。
丁、本院依職權勘驗現場，並囑託嘉義縣竹崎地政事務所測量人員測量，並繪製土地
    複丈成果圖附卷。
    理      由
一、被告丙○○、甲○○經合法通知，均未於最後言詞辯論期日到場，核無民事訴訟
    法第三百八十六條各款所列情形，爰依原告之聲請，由其一造辯論而為判決。
二、本件原告主張系爭第二二０之五號土地由原告己○○、丁○○、戊○○、庚○○
    與被告二人共有，系爭第二二０之六號土地由原告己○○、乙○與被告二人共有
    ，其應有部分如起訴狀之附表所示之事實，業據原告提出系爭土地之土地登記謄
    本、地籍圖等在卷可證，被告甲○○亦不爭執，亦同意原告提出之分割方案，且
    被告丙○○亦未提出任何書狀作何陳述或聲明供本院審酌，是原告之主張堪信為
    真實。
三、按八十九年一月二十六日新修正公布施行之農業發展條例第十六條第四款：「本
    條例中華民國八十九年一月四日修正施行前之共有之耕地，得分割為單獨所有」
    ，系爭土地為兩造於民國八十九年一月四日修正施行前已取得，業據原告提出土
    地登記謄本為證，自得分割為單獨所有。又按除因物之使用目的不能分割或契約
    約定有不能分割之期限者，共有人得隨時請求分割共有物。又分割之方法不能協
    議者，法院得因任何人之聲請為原物分割或變價分割，民法第八百二十三條第一
    項前段、第八百二十四條定有明文。原告主張系爭土地為兩造共有，兩造就系爭
    土地並無不分割之協議，且無因物之使用目的而不得分割之情事存在。又本件兩
    造先行由本院進行調解程序，於調解期日就分割方法亦無法達成協議（詳本院九
    十一年度調字第十號九十一年二月五日調解筆錄），依首揭法條規定，原告提起
    請求裁判分割系爭土地之訴，即屬正當，應予准許。
四、次按裁判上定共有物分割方法，應顧及公平、當事人之聲明、應有部分之比例與
    實際是否相當、共有物之客觀情狀、性質、價格與經濟價值、共有利益、各共有
    人之主觀因素及使用現狀、利害關係等因素為綜合判斷。系爭土地業經本院於九
    十一年三月八日勘驗現場，並就原告所提出之分割方案囑託嘉義縣竹崎地政事務
    所勘測後繪製複丈成果圖附卷參酌。本院前往現場勘驗系爭土地目前使用情形之
    結果如附圖一（即現況圖）所載：【其中系爭二二０之五地號土地內，標示Ａ部
    分之土地，由原告丁○○、庚○○使用，種植荔枝、龍眼等農作物；標示Ｂ部分
    之土地，由原告戊○○使用，種植荔枝、龍眼等農作物；標示Ｃ部分之土地，由
    原告己○○使用，種植龍眼農作物及空地；標示Ｄ部分之土地，由原告己○○使
    用，磚造倉庫使用。另系爭二二０之六地號土地內，標示Ａ、Ｂ部分之土地，由
　　原告己○○使用，種植火龍果樹等農作物及木造倉庫；標示Ｃ、Ｄ、Ｅ、Ｆ、Ｇ
　　部分之土地，由被告丙○○、甲○○使用，分別為磚瓦造住房、水泥埕、竹木造
　　住房、空地及種植植荔枝、火龍果等農作物、鋼筋混凝土磚造；標示Ｈ、Ｉ、Ｊ
　　部分之土地，由原告乙○使用，種植火龍果樹農作物及空地、木磚造及鐵骨造住
　　房、竹木造住房；標示Ｋ、Ｌ部分之土地，由原告己○○使用，為空地、鋼筋混
　　凝土磚造】有勘驗筆錄及九十一年三月十一日之複丈成果圖（即附圖一之現況圖
　　）附卷可稽。本院斟酌兩造使用系爭土地之現況、應有部分之比例、共有人之主
　　觀因素及其意願及目前系爭土地之使用現狀等情，故認為以如附圖二方案所示：
　　【同段第二二０之五地號土地內標示Ａ部分，面積：０‧０一二三公頃，分歸原
　　告丁○○取得；標示Ｂ部分，面積：０‧０四九一公頃，分歸原告庚○○取得；
　　標示Ｃ部分，面積：０‧０一二三公頃，分歸原告戊○○取得；標示Ｄ部分，面
　　積：０‧０七三七公頃，分歸原告己○○取得。其同段第二二０之六地號土地內
　　標示Ａ部分，面積：０‧０七八九公頃，分歸原告己○○取得；標示Ｂ部分，面
　　積：０‧一二八０公頃，分歸原告乙○取得；標示Ｃ部分，面積：０‧一七七二
　　公頃，分歸被告丙○○、甲○○共同取得，並依應有部分比例保持共有】之分割
　　方法，較能符合目前土地現況及更能發揮分割後土地再利用之經濟實益，爰為判
　　決分割如主文所示。
五、末按以共有土地為原物分割之裁判，縱未宣示交付管業，但其內容實含有互為交
    付之意義，當事人仍得依強制執行法第一百三十一條第一項規定請求點交。從而
    土地既應點交，則地上建物，依司法院院解字第三五八三號解釋，亦當然含有拆
    除效力在內，依強制執行法第一百二十五條準用第一百條之法意推之，自可拆除
    房屋點交土地與分得之當事人（最高法院七十九年度台抗字第二十一號判例意旨
    參照）。則揆諸上揭判例意旨，本件原告主張「被告應將分配與原告乙○取得之
    土地（即附圖二所示之系爭第二二０之六號土地內之Ｂ部分）地上建築物拆除後
    ，將土地交付原告乙○ 」，於法無據，不應准許。
六、本件係共有土地之分割爭議，被告之行為按當時訴訟程度，係為伸張或防衛權利
    所必要，是本件訴訟費用應有民事訴訟法第八十一條第二款規定之適用，應由兩
    造各依其應有部分比例負擔訴訟費用，以符公平。
七、本件事證已臻明確，兩造其餘攻擊及防禦方法，經本院審酌後，核與判決結果不
    生影響，爰不逐一論列，附此敘明。
八、據上論結，原告之訴一部為有理由，一部為無理由，依民事訴訟法第三百八十五
    條第一項前段、第七十八條、第七十九條但書、第八十一條第二款、第八十五條
    第一項但書，判決如主文。
中　　　華　　　民　　　國　　九十一　　年　　　十一　　　月　　五  　　日
~B臺灣嘉義地方法院民事第一庭
~B　　審判長法官　曾文欣
~B　　　　法　官　洪嘉蘭
~B　　　　法　官　吳昀儒
右為正本係照原本作成
如對本裁定抗告須於裁定送達後二十日內向本院提出上訴狀（應附繕本）
中　　　華　　　民　　　國　　九十一　　年　　　十一　　　月　　五　  　日
~B　　　　書記官　楊國色
